ACORDAO-COMPLETO-2413639

ACÓRDÃO 5345/2021 ATA 9/2021 - PRIMEIRA CÂMARA

VISTOS, relatados e discutidos estes autos de 2 (dois) atos de Pensão Militar, submetidos à apreciação deste Tribunal para fins de registro, nos termos do inc. III do art. 71 da Constituição Federal de 1988, atos esses cadastrados e disponibilizados ao TCU por intermédio do Sistema Sisac, na forma dos arts. 2º, caput e inc. VI, e 4º, caput, da então vigente Instrução Normativa TCU 55/2007,
ACORDAM os Ministros do Tribunal de Contas da União, reunidos em Sessão da 1ª Câmara, diante das razões expostas pelo Relator e com fundamento nos arts. 1º, inciso V, e 39, inciso II, ambos da Lei 8.443/92, c/c o art. 259, inciso II, do Regimento Interno, em:
9.1. considerar legal o ato constante da peça 3, relativo à pensão militar instituída por José Roberto da Silva Lima em favor de Daniele Cardoso Lima, Jeferson Cardoso Lima, John Anderson Cardoso Lima e Solange Beatriz de Ávila Cardoso, autorizando-lhe o registro, nos termos do § 1º do art. 260 do Regimento Interno desta Corte de Contas;
9.2. considerar tacitamente registrado, em 18/8/2020, o ato de alteração da pensão militar instituída por João Pessoa Riograndense Moreira em favor de Miriam Florio Moreira (ato nº 10003428-08-2014-000154-9, peça 2) ;
9.3. encaminhar os autos à Secretaria de Fiscalização de Pessoal para, nos termos do subitem 9.2.1 do Acórdão 122/2021-TCU-Plenário, a adoção dos procedimentos necessários com vistas à revisão de ofício do ato de alteração da pensão militar instituída por João Pessoa Riograndense Moreira em favor de Miriam Florio Moreira (ato nº 10003428-08-2014-000154-9) ;
9.4. dar ciência aos interessados acerca desta deliberação; e
9.5. autorizar o arquivamento destes autos, assim que cumpridos os termos deste Acórdão.

Pessoal: Pensão Militar.

Primeira Câmara

Comando do Exército.

3. Interessados: Daniele Cardoso Lima, CPF XXX.506.300-XX; Jeferson Cardoso Lima, CPF XXX.505.750-XX; John Anderson Cardoso Lima, CPF XXX.506.050-XX; Miriam Florio Moreira, CPF XXX.290.870-XX; Solange Beatriz de Ávila Cardoso, CPF XXX.154.100-XX.

13.1. Ministros presentes: Walton Alencar Rodrigues (Presidente), Benjamin Zymler e Jorge Oliveira.
13.2. Ministro-Substituto convocado: Marcos Bemquerer Costa.
13.3. Ministros-Substitutos presentes: Augusto Sherman Cavalcanti (Relator) e Weder de Oliveira.

AUGUSTO SHERMAN

Cuidam os autos de 2 (dois) atos de Pensão Militar, submetidos à apreciação deste Tribunal para fins de registro, nos termos do inc. III do art. 71 da Constituição Federal de 1988, atos esses cadastrados e disponibilizados ao TCU por intermédio do Sistema Sisac, na forma dos arts. 2º, caput e inc. VI, e 4º, caput, da então vigente Instrução Normativa TCU 55/2007.
2.	A unidade técnica, ao analisar os fundamentos legais das concessões bem como as informações prestadas pelo órgão do controle interno, lavrou a instrução constante da peça 5, adiante parcialmente transcrita, com eventuais ajustes de forma:
"INTRODUÇÃO
1. Trata-se de atos de concessão de pensão militar aos beneficiários supracitados, pensões instituídas por João Pessoa Riograndense Moreira (CPF XXX.842.730-XX) e José Roberto da Silva Lima (CPF XXX.061.420-XX) .
2. Os atos foram submetidos à apreciação do Tribunal de Contas da União (TCU) para fim de registro, nos termos do art. 71, inciso III, da Constituição Federal. O cadastramento e a disponibilização ao TCU ocorreram por intermédio do Sistema de Apreciação e Registro de Atos de Admissão e Concessões (Sisac) , na forma dos arts. 2º, caput e inciso VI, e 4º, caput, da Instrução Normativa - TCU 55/2007, vigente à época.
EXAME TÉCNICO
3. Os procedimentos para exame, apreciação e registro de atos de pessoal encontram-se, atualmente, estabelecidos na Instrução Normativa - TCU 78/2018 e na Resolução - TCU 206/2007. Em seus arts. 4º, § 2º, e 3º, § 3º, respectivamente, essas normas dispõem que os atos de pessoal disponibilizados por meio do Sisac devem ser submetidos a crítica automatizada do próprio sistema, com base em parâmetros predefinidos.
4. Relativamente aos atos de concessão de pensão militar, as rotinas de crítica das informações cadastradas no Sisac foram elaboradas e validadas levando-se em conta as peculiaridades desses atos. Os itens de verificação do sistema compreendem prazos e fundamentos legais, assim como eventuais ocorrências de acumulação. Trata-se de verificações mais abrangentes, minuciosas e precisas do que aquelas que podem ser realizadas por mãos humanas, proporcionando um nível de segurança ainda maior.
5.	Além da crítica automatizada, há verificação humana adicional no caso de haver alertas do sistema ou informações não formatadas, como esclarecimentos do gestor ou do controle interno. 
6. A pensão instituída por João Pessoa Riograndense Moreira (CPF XXX.842.730-XX) é calculada com base no soldo do posto de Marechal, quatro postos acima ao que o militar ocupava na ativa, que era o de Coronel. A descrição dos fundamentos legais dos atos de reforma do instituidor aponta que a concessão inicial da reforma foi por idade limite de permanência na reserva, de acordo com o art. 106, inciso I da Lei 6.880/1980, alcançou proventos calculados com base no posto imediato, na passagem para a inatividade, por contar com mais de trinta anos de serviço, de acordo com o art. 50, § 1º, alínea 'a' da Lei 6.880/1980. Seu ato de alteração de reforma modifica o fundamento legal para reforma por incapacidade, concedendo mais um posto acima para cálculo dos proventos, com base no art. 110, § 1º da Lei 6.880/1980. 
7. E¿ importante salientar que esta Corte de Contas, recentemente, mudou o entendimento quanto a¿ possibilidade de o militar já¿ reformado por limite de idade para permanência na reserva receber um posto/graduação acima, para fins de proventos, por ocasião de sua reforma por incapacidade, amparada no art. 110 da Lei 6.880/1980, firmando entendimento de que apenas militares da ativa ou da reserva podem receber a majoração no posto/graduação, conforme texto da lei a seguir: 
'Art. 110. O militar da ativa ou da reserva remunerada, julgado incapaz definitivamente por um dos motivos constantes dos incisos I e II do art. 108, será reformado com a remuneração calculada com base no soldo correspondente ao grau hierárquico imediato ao que possuir ou que possuía na ativa, respectivamente:
§ 1º Aplica-se o disposto neste artigo aos casos previstos nos itens III, IV e V do artigo 108, quando, verificada a incapacidade definitiva, for o militar considerado inválido, isto e¿, impossibilitado total e permanentemente para qualquer trabalho. 
§ 2º Considera-se, para efeito deste artigo, grau hierárquico imediato: 
a) o de Primeiro-Tenente, para Guarda-Marinha, Aspirante-a-Oficial e Suboficial ou Subtenente;
b) o de Segundo-Tenente, para Primeiro-Sargento, Segundo-Sargento e Terceiro-Sargento; e 
c) o de Terceiro-Sargento, para Cabo e demais praças constantes do Quadro a que se refere o artigo 16.
§ 3º Aos benefícios previstos neste artigo e seus parágrafos poderão ser acrescidos outros relativos a¿ remuneração, estabelecidos em leis especiais, desde que o militar, ao ser reformado, já¿ satisfaça as condições por elas exigidas.' 
8.	Dessa forma, como o caso semelhante abordado no Acórdão 2225/2019 - TCU - Plena¿rio, da Relatoria do Ministro Benjamin Zymler, entende-se que o benefício previsto no art. 110 da Lei 6.880/1980, expressamente dirigido ao militar da ativa ou da reserva remunerada, não alcança o militar reformado. 
9.	Logo, mesmo que a reforma, originária da pensão militar em estudo, tenha sido julgada legal, e ainda que tal julgamento tenha ocorrido há mais de cinco anos, pelo novo entendimento desta Corte, esta reforma se encontra maculada por um vício que a torna ilegal, vício que se estende à pensão militar e a invalida, formando mérito de ilegalidade para o caso em estudo. 
10. Já existe um ato de concessão de pensão julgado legal pelo Tribunal para este instituidor (ato 10003428-08-2013-000408-1) , concedendo pensão calculada com base no posto de General de Exército, tendo como base a reforma por limite de idade de permanência na reserva, e elevando o cálculo da pensão em mais dois postos, pois o militar contribuiu com dois postos acima, amparado pelo art. 2º, § 2º da Portaria Interministerial 2.826/1994 EMFA.
11. De acordo com todas as verificações realizadas para o ato de pensão instituída pelo Sr. João Pessoa Riograndense Moreira, o ato em estudo deve receber parecer pela ilegalidade, devendo ser adequados os proventos para o posto de General de Exército. 
12. Há parecer do controle interno pela ilegalidade do ato de pensão instituída por José Roberto da Silva Lima (CPF XXX.061.420-XX) , com a seguinte justificativa:
'O processo que trata o presente ato foi diligenciado ao órgão de pessoal a fim de proceder correções neste ato e adequar de acordo com as condicionantes da concessão através da decisão judicial transitada em julgado em 16/09/2002. O ato está sendo remetido neste momento, tendo em vista não ter sido tramitado oportunamente. As solicitações da diligência foram satisfeitas. O parecer pela ilegalidade do ato refere-se somente à beneficiária Solange Beatriz de Ávila Cardoso, tendo em vista que conforme previa a legislação vigente na data do óbito do instituidor, a concessão para a Companheira contrariava o disposto no Art. 78 da Lei 5.774/71, em face que o instituidor faleceu no estado civil de solteiro, havendo filhos beneficiários de pensão na data do óbito.'
13. A redação do art. 78 da Lei 5.774/1971 assim diz:
'Art. 78. O militar viúvo, desquitado ou solteiro poderá destinar a pensão militar, se não tiver filhos capazes de receber o benefício, à pessoa que viva sob sua dependência econômica no mínimo há 5 (cinco) anos e desde que haja subsistido impedimento legal para o casamento.
§ 1º Se o militar tiver filhos, somente poderá destinar à referida beneficiária metade da pensão militar.
§ 2º O militar que for desquitado somente poderá valer-se no disposto, neste artigo se não estiver compelido judicialmente a alimentar a ex-esposa.'
14. O processo judicial que reconheceu a interessada Solange na condição de companheira transitou em julgado em 2002, conforme informações do controle interno. Como a interessada recebe cota pensão de 3/6, equivalente à metade da pensão, em conformidade com o § 2º do art. 78 da Lei 5.774/1971, e não tendo sido constatados outros óbices, entende-se que o ato de concessão da pensão pode ser considerado legal e registrado.
CONCLUSÃO
15. A abrangência e a profundidade das verificações levadas a efeito fundamentam convicção de legalidade do ato de concessão de pensão militar instituída por José Roberto da Silva Lima (CPF XXX.061.420-XX) e considerar ilegal o ato de pensão instituída por João Pessoa Riograndense Moreira (CPF XXX.842.730-XX) .
 
PROPOSTA DE ENCAMINHAMENTO
16. Ante o exposto, propõe-se: 
a) considerar legal e determinar o registro do ato de concessão de pensão militar instituída por José Roberto da Silva Lima (CPF XXX.061.420-XX) , com fundamento nos arts. 71, inciso III, da Constituição Federal, 1º, inciso V, e 39, inciso II, da Lei 8.443/1992 e 260, § 1º, do Regimento Interno do Tribunal de Contas da União;
b)	considerar ilegal o ato de concessão de pensão instituída por João Pessoa Riograndense Moreira (CPF XXX.842.730-XX) , com fundamento nos arts. 71, inciso III, da Constituição Federal, 1º, inciso V, e 39, incisos I e II, da Lei 8.443/1992 e 260, § 1º e 5º, do Regimento Interno do Tribunal de Contas da União, bem como art. 7º, § 4º da IN 78/2018;
b.1) dispensar o ressarcimento das quantias indevidamente recebidas de boa-fé pela interessada, consoante o disposto no Enunciado 106 da Súmula da Jurisprudência do TCU; 
b.2) determinar ao Comando do Exército que: 
b.2.1) no prazo de 15 (quinze) dias, a contar da ciência desta Deliberação, abstenha-se de realizar pagamentos decorrentes do ato impugnado, sujeitando-se a autoridade administrativa omissa à responsabilidade solidária, nos termos do art. 262, caput, do Regimento Interno/TCU; 
b.2.2) dê ciência, no prazo de 15 (quinze) dias, a contar do recebimento da notificação deste Acórdão, à beneficiária, encaminhando a este Tribunal, no prazo de 30 (trinta dias) , comprovante da referida ciência; e 
b.2.3) alerte a beneficiária que o efeito suspensivo proveniente da interposição de possíveis recursos perante o TCU não a exime da devolução dos valores percebidos indevidamente após a respectiva notificação, caso os recursos não sejam providos; 
c) determinar à Secretaria de Fiscalização de Pessoal que monitore o cumprimento das medidas indicada no subitem b.2, representando a este Tribunal caso necessário."
3.	Em seu pronunciamento regimental, o Ministério Público junto a esta Casa, neste ato representado pelo Procurador Rodrigo Medeiros de Lima, manifestou-se de acordo com a proposta apresentada pela Sefip (peça 7) .
É o relatório.

não há.

Procurador Rodrigo Medeiros de Lima.

PENSÃO MILITAR. LEGALIDADE DE UM ATO, COM AUTORIZAÇÃO PARA SEU REGISTRO. CONSTATAÇÃO, NO OUTRO ATO, DE QUE OS PROVENTOS FORAM CALCULADOS COM BASE EM BENEFÍCIO CONCEDIDO (POSTO/GRADUAÇÃO SUPERIOR IMEDIATA) A INSTITUIDOR QUE FORA REFORMADO POR HAVER ATINGIDO A IDADE-LIMITE PARA PERMANÊNCIA NA RESERVA REMUNERADA. ATO ENVIADO AO TCU HÁ MAIS DE CINCO ANOS. REVISÃO DE OFÍCIO.

PENSÃO MILITAR (PMIL)

Secretaria de Fiscalização de Pessoal (Sefip).

Cuidam os autos de 2 (dois) atos de Pensão Militar, submetidos à apreciação deste Tribunal para fins de registro, nos termos do inc. III do art. 71 da Constituição Federal de 1988, atos esses cadastrados e disponibilizados ao TCU por intermédio do Sistema Sisac, na forma dos arts. 2º, caput e inc. VI, e 4º, caput, da então vigente Instrução Normativa TCU 55/2007.
2.	O benefício deferido aos pensionistas Daniele Cardoso Lima, Jeferson Cardoso Lima, John Anderson Cardoso Lima e Solange Beatriz de Ávila Cardoso, retratado na peça 3, encontra-se conforme aos normativos regentes, podendo ser apreciado pela legalidade com o subsequente registro, nos termos sugeridos pela unidade instrutiva.
3.	Referido ato, atinente à alteração da pensão militar instituída por José Roberto da Silva Lima com a inclusão da beneficiária Solange Beatriz de Ávila Cardoso, chegou a receber parecer do Controle Interno pela ilegalidade apenas em relação à mencionada favorecida, em função de o instituidor haver falecido no estado civil de solteiro e diante de dúvidas quanto à sua condição de companheira do ex-militar e do fato de esse último haver tido filhos. Ademais, o ato inicial de concessão de sua pensão (ato nº 10003428-08-2014-000194-8) , autuado no TC-Processo 027.317/2015-3 e que chegou a ser considerado legal pelo Tribunal via Acórdão 9541/2015-TCU-Segunda Câmara, Relator André de Carvalho, somente contemplava seus filhos (vide peça 6 do TC-Processo 027.317/2015-3) .
4.	No entanto, reconhecido tal status por intermédio de sentença transitada em julgado sobre o Mandado de Segurança nº 1.999.71.00.028584-5 (sendo que a sentença prolatada pela 7ª Vara Federal de Porto Alegre/RS foi confirmada pela 3ª Turma do TRF/4) e tendo em vista, em obediência ao limite estabelecido no art. 78, § 2º, da Lei 5.774/1991, haver-lhe sido destinada a cota pensão de 3/6, correspondente à metade da pensão, o ato em questão (peça 3) pode prosperar nos moldes em que emitido.
5.	Já no que tange ao ato de alteração da pensão instituída por João Pessoa Riograndense Moreira que tem como beneficiária sua viúva Miriam Florio Moreira (peça 2) , concordo com a sinalização da unidade instrutiva quanto à existência de ilegalidade.
6.	Quanto ao encaminhamento a ser adotado em relação ao ato, no entanto, a despeito da correta instrução levada a cabo pela unidade técnica, outro deslinde deverá ser dado à questão. É que exsurge dos documentos constantes da peça 2 a informação de que o ato concessório deu entrada nesta Corte de Contas em 18/8/2015, portanto há mais de cinco anos, de sorte que a hipótese presente atrai o novel entendimento adotado por este Tribunal em decorrência da decisão do STF no âmbito do RE 636.553, em que restou fixado o prazo de cinco anos para uma resolução de mérito de processos de concessão, após o qual esses atos serão considerados definitivamente registrados.  
6.	Assim, por esses fundamentos, entendo que a pensão militar instituída por João Pessoa Riograndense Moreira em favor de Miriam Florio Moreira (peça 2) deve ser considerada tacitamente registrada desde 18/8/2020, considerando os cinco anos transcorridos. Todavia, no lastro do que vem decidindo esta Corte de Contas, os autos devem ser encaminhados à Sefip para adoção das medidas com vistas à revisão de ofício dos atos da peça 2, nos termos preconizados na decisão dos embargos de declaração opostos ao mencionado RE 636.553.
	Diante do exposto, com as vênias de estilo por divergir parcialmente da proposta alvitrada pela unidade técnica já devidamente ratificada pelo MP/TCU, manifesto-me no sentido de que o Tribunal aprove o Acórdão que ora submeto à deliberação deste Colegiado.
TCU, Sala das Sessões Ministro Luciano Brandão Alves de Souza, em 30 de março de 2021.
AUGUSTO SHERMAN CAVALCANTI 
Relator